臺灣高等法院高雄分院刑事判決　　　　 96年度上訴字第189號
上　訴　人　臺灣高雄地方法院檢察署檢察官
被　　　告　甲○○
　　　　　　　　　　（現另案在臺灣高雄監獄執行中）
上列上訴人因被告違反毒品危害防制條例案件，不服臺灣高雄地
方法院95年度訴字第3764號中華民國95年12月18日第一審判決（
起訴案號：臺灣高雄地方法院檢察署95年度毒偵字第7523號），
提起上訴，本院判決如下：
    主  文
原判決撤銷。
甲○○施用第一級毒品，累犯，處有期徒刑拾月。
    事  實
一、甲○○前於民國88年間因施用毒品案件，經臺灣高雄地方法
    院先後以88年度毒聲字第3360號、89年度毒聲字第113 號、
    89年度毒聲字第3963號、89年度毒聲字第6864號裁定，先後
    送觀察、勒戒、強制戒治、停止戒治、撤銷停止戒治，仍施
    以強制戒治，於90年5 月27日執行完畢；其刑事部分，經同
    院以89年度易字第755 號判決判處有期徒刑4 月確定，於上
    開強制戒治執畢後接續執行徒刑，並於90年9 月27日執行完
    畢（構成累犯）。再因竊盜案件，經同院以95年度易字第96
    3 號判決判處有期徒刑8 月確定，嗣於95年10月18日因通緝
    到案入監執行中。詎仍未戒除毒癮，於強制戒治執行完畢釋
    放後5 年內，復基於施用第一級毒品海洛因之犯意，於95年
    7 月15日16時許，在高雄市○○區○○街60巷10號住所，以
    針筒注射手臂之方式，施用第一級毒品海洛因1 次（針筒用
    畢已丟棄），嗣於95年7 月16日16時30分許，行經高雄市苓
    雅區○○○路與廣州街口之際，為警盤查，發現其手臂有針
    筒注射痕跡，經其同意採尿送驗，結果呈嗎啡陽性反應，始
    悉上情。
二、案經高雄市政府警察局苓雅分局移送臺灣高雄地方法院檢察
    署檢察官偵查起訴。
    理  由
一、按除被告所犯為死刑、無期徒刑、最輕本刑為3 年以上有期
    徒刑之罪或高等法院管轄第一審案件者外，於前條第1 項程
    序進行中，被告先就被訴事實為有罪之陳述時，審判長得告
    知被告簡式審判程序之旨，並聽取當事人、代理人、辯護人
    及輔佐人之意見後，裁定進行簡式審判程序，刑事訴訟法第
    273 條之1 第1 項定有明文。本件經被告甲○○同意，適用
    簡式審判程序，因此依同法第273 條之2 之規定，不受第15
    9 條第1 項、第161 條之2 、第161 條之3 、第163 條之1
    及第164 條至第170 條規定之限制，核此敘明。
二、上揭事實，業據被告甲○○於警詢、檢察官偵訊、原審及本
    院審理中坦承不諱，且被告為警查獲後，經警方採其尿液送
    驗結果，呈嗎啡陽性反應，有高雄市立凱旋醫院出具之濫用
    藥物尿液檢驗報告1 紙附於警卷可佐。是被告上開自白，確
    與事實相符，洵堪採為論罪科刑之依據。
三、按犯毒品危害防制條例第10條施用第1 級毒品之罪者，檢察
    官應先將被告送勒戒處所觀察、勒戒，經觀察、勒戒後，認
    無繼續施用毒品之傾向者，應即釋放，並為不起訴之處分。
    又觀察、勒戒執行完畢釋放後，5 年內再犯第10條施用毒品
    之罪，檢察官應依法追訴，毒品危害防制條例第20條、第23
    條規定甚明。本件被告前既因施用毒品案件，經送觀察、勒
    戒、強制戒治，於90年5 月27日強制戒治執行完畢，有臺灣
    高等法院被告前案紀錄表1 件在卷可稽，是其於上開戒治完
    畢後5 年內，再犯本件施用第一級毒品海洛因犯行，依法應
    予論科。
四、按海洛因為毒品危害防制條例第2 條第2 項第1 款所列之第
    一級毒品。核被告甲○○所為，係犯毒品危害防制條例第10
    條第1 項之施用第一級毒品罪。被告持有第一級毒品海洛因
    進而施用，其持有之低度行為應為施用之高度行為所吸收，
    不另論罪。再被告前因施用毒品案件，經臺灣高雄地方法院
    以89年度易字第755 號判決判處有期徒刑4 月確定，於90年
    9 月27日執行完畢後，5 年以內再故意犯本件有期徒刑以上
    之罪，為累犯，逕依修正後刑法第47條第1 項規定，加重其
    刑。
五、公訴意旨另以：被告甲○○基於施用第一級毒品海洛因集合
    性犯意，自94年3 月間某日起，至95年7 月14日，在高雄市
    鼓山區○○街60巷10號住所及附近公共廁所等處，以針筒注
    射手臂之方式，多次施用第一級毒品海洛因（針筒用畢已丟
    棄），因認被告上開犯行涉犯毒品危害防制條例第10條第1
    項之罪嫌，而與科刑之上開犯罪事實為反覆實施之集合犯云
    云。按毒品危害防制條例10條第1 項既非集合犯之規定，自
    應以被告施用毒品之次數，定其犯罪行為數。本件被告雖自
    承自94年3 月間某日起，至95年7 月14日，在高雄市○○區
    ○○街60巷10號住所及附近公共廁所等處，以針筒注射手臂
    之方式，多次施用第一級毒品海洛因之事實不諱，然除被告
    之自白外，並無其他佐證足以證明其有該部份犯行，而被告
    之自白不得作為有罪判決之唯一證據，因此該部分本院原應
    另為無罪之諭知，然被告於新法施行後之95年7 月16日16時
    許，在上開住處，施用第一級毒品海洛因1 次之犯罪事實，
    因修正後之刑法已刪除連續犯之規定，自應適用新法予以論
    罪，而與新法施行前所犯之施用第一級毒品罪，併合處罰（
    最高法院95年第8 次刑事庭會議決議參照），不得與其在刑
    法第56條修正前所犯之施用毒品事實，成立連續犯或集合犯
    之關係（95年12月13日臺灣高等法院暨所屬法院95年法律座
    談會可參照），因此該部分犯行雖屬不能證明，然公訴人既
    認為應與論罪科刑部分成立實質上一罪之集合犯關係，故不
    另為無罪之諭知。
六、本院併案意旨（臺灣高雄地方法院檢察署95年度毒偵字第91
    55號）略以：被告甲○○基於施用第一級毒品海洛因之犯意
    ，於95年10月17日晚間9 時許，在高雄市○○區○○街60巷
    10號住處，施用第一級毒品海洛因1 次。嗣於翌日上午10時
    30分許，在上開住處為警查獲，並經其同意採尿送驗，檢驗
    結果呈嗎啡陽性反應。因認被告上開犯行涉犯毒品危害防制
    條例第10條第1 項之罪嫌，而與起訴之上開犯罪事實為反覆
    實施之集合犯，而移送本院併案審理。惟按被告被起訴施用
    第一級毒品海洛因之犯行，係在95年7 月16日被查獲，又上
    開併案部分之犯罪事實則於95年10月18日被查獲，與起訴犯
    行之被查獲時間相距3 個月之久，並無證據證明該施用第一
    級毒品之犯行間有何時間上之密接性，其非集合犯已屬顯然
    。再者，被告各次施用毒品之行為，縱認有其時間上之密接
    性，然無論依社會通念或物理性質觀之，均非無法分割，仍
    係可分之數行為。施用毒品之行為，固常有因成癮及毒品依
    賴而反覆為之之情形，惟此類型之犯罪是否另以單獨一罪之
    方式規範之，乃應否另行立法之問題。申言之，犯罪行為是
    否為「集合犯」之一罪，係由法定犯罪構成要件內容觀察論
    斷，與該犯罪行為於生活經驗上是否通常具有反覆性、常習
    性或成癮性並不相涉。某犯罪在生活經驗上是否通常具有反
    覆性、常習性、職業性或成癮性而應獨立成為另一犯罪構成
    要件類型，以刑法為一次評價，論以一罪，乃立法評價的問
    題。法院於具體案件之審判，自不得脫離法定犯罪構成要件
    要素之規範，而逕將生活經驗上通常具有反覆性、常習性、
    職業性或成癮性之多次犯罪行為，論以集合犯之一罪。準此
    ，現行毒品危害防制條例第10條第1 項之規定，係以「施用
    」毒品為犯罪構成要件，而非以反覆施用毒品成癮為構成要
    件，故無論是否反覆施用毒品成癮，均有該條項之適用，其
    罪數仍應以被告之施用行為數為判斷基準。自不得因施用毒
    品者常有反覆施用而成癮之情形，即逕將此條項之犯罪構成
    要件解為係針對反覆施用毒品成癮者而為之規定，而謂施用
    毒品成癮者反覆所為之數次施用毒品行為係常習犯之包括一
    罪。易言之，現行毒品危害防制條例第10條第1 項並未將「
    反覆實施」或施用毒品「成癮」規定為犯罪構成要件要素之
    一，本院即無從將此等要件列為本條項之構成要件要素，而
    謂本條項係集合犯之規定，犯之者雖反覆多次為之，仍應一
    次評價而論以一罪。舉例言之，95年7 月1 日修正施行前之
    刑法第322 條常業竊盜罪，於此次修正前，因立法認此種常
    習犯應另以獨立之犯罪構成要件類型處罰，而有該條針對竊
    盜常業犯之獨立規定，此次修正認此常業犯之構成要件類型
    已無存在之必要而加以刪除，此均屬刑事立法考量之範圍，
    並非犯罪行為一有反覆性、常習性或成癮性即可當然解為包
    括一罪。況海洛因毒品固有成癮性，然施用者並非必然已成
    癮，亦非必然反覆密集施用，若將毒品危害防制條例第10
    條第1 項解為習慣犯或成癮犯之規定，則施用毒品頻率不高
    而未成癮者，即不該當此犯罪構成要件，而無適用此條項之
    餘地，此解釋之不當已甚顯然。再者，施用毒品成癮者與偶
    有施用行為者之可罰性顯不相同，一體適用毒品危害防制條
    例第10條第1 項之規定，法定刑度完全相同亦非妥適，且未
    反覆實施成癮者依數罪併罰之規定分論併罰，反覆實施成癮
    者論以實質一罪，其矛盾猶為顯然。綜此，毒品危害防制條
    例10條第1 項既非集合犯之規定，自應以被告施用毒品之次
    數，定其犯罪行為數。本件被告於新法施行後之95年7 月15
    日16時許，施用第一級毒品海洛因1 次之犯罪事實，因修正
    後之刑法已刪除連續犯之規定，自應適用新法予以論罪，不
    得成立連續犯或集合犯，因此被告於95年10月17日晚間9 時
    許，在上開住處，施用第一級毒品海洛因1 次之犯行，自非
    起訴效力所及，本院無從併予審理，應退由檢察官依法處理
    ，併此敘明。
七、原判決以被告甲○○罪證明確，因予以論罪科刑，固非無見
    ；惟查：本件被告雖自承自94年3 月間某日起，至95年7 月
    14日，在高雄市○○區○○街60巷10號住所及附近公共廁所
    等處，以針筒注射手臂之方式，多次施用第一級毒品海洛因
    之事實不諱，然除此部分犯行除被告之自白外，並無其他佐
    證足以證明，而被告之自白不得作為有罪判決之唯一證據，
    因此該部分本院應不另為無罪之諭知，然被告於新法施行後
    之95年7 月15日16時許，在上開住處，施用第一級毒品海洛
    因1 次之犯罪事實，因95年7 月1 日已刪除連續犯之規定，
    原判決認應成立集合犯，應構成單純一罪，尚有未洽。檢察
    官上訴意旨，以被告甲○○基於施用第一級毒品海洛因之犯
    意，於95年10月17日晚間9 時許，在上開住處，施用第一級
    毒品海洛因1 次，嗣經警採尿送驗，檢驗結果呈嗎啡陽性反
    應，該部分犯行與起訴部分係集合犯，原判決未及併予審理
    為由，指摘原判決不當，雖無理由，然原判決既有上開可議
    之處，自屬無可維持，應由本院將原判決予以撤銷改判。爰
    審酌被告前因施用毒品案件，經送觀察、勒戒、強制戒治執
    行完畢後，仍不愛惜機會戒除毒癮，再為上開犯行，期間長
    達約1 年4 月，顯見被告不知悔改施毒之惡習，復係累犯，
    惟念被告犯後坦承犯行，而施用毒品係戕害自身身體健康，
    並未危及他人，犯後態度尚可等一切情狀，量處有期徒刑10
    月。
據上論斷，應依刑事訴訟法第369 條第1 項前段、第364 條、第
299 條第1 項前段，第273 條之1 第1 項、第273 條之2 ，毒品
危害防制條例第10條第1 項，刑法第11條前段、第47條第1 項，
判決如主文。
本案經檢察官陳建年到庭執行職務。
中　　華　　民　　國　　96　　年　　3 　　月　　5 　　日
                  刑事第二庭  審判長法  官  林正雄
                                    法  官  陳啟造
                                    法  官  黃壽燕
以上正本證明與原本無異。
如不服本判決應於收受本判決後10日內向本院提出上訴書狀，其
未敘述上訴理由者，並得於提起上訴後10日內向本院補提理由書
狀（均須按他造當事人之人數附繕本）「切勿逕送上級法院」。
中　　華　　民　　國　　96　　年　　3 　　月　　5 　　日
                                    書記官  梁雅華
附錄本判決論罪科刑法條：
毒品危害防制條例第10條第1 項
  施用第一級毒品者，處6 月以上5 年以下有期徒刑。
